最高法院刑事判決　　　　　　　　　　　　　　　九十一年度台上字第五０九一號
　　上　訴　人
　　即 自訴 人　乙○○
　　被　　　告　丙○○
　　　　　　　　甲○○
右上訴人因自訴被告等偽造文書等罪案件，不服台灣高等法院台中分院中華民國八十
九年五月十七日第二審判決（八十七年度上訴字第二三七一號，自訴案號：台灣台中
地方法院八十六年度自字第二九六號），提起上訴，本院判決如左：
    主  文
原判決撤銷，發回臺灣高等法院臺中分院。
    理  由
本件原判決以自訴意旨略稱：被告丙○○係自訴人乙○○聲請台灣台中地方法院民國
八十年度民執全一字第一一七三號假扣押民安瓦斯實業股份有限公司（下稱民安公司
）查封物之保管人。該民事假扣押案件於民國八十年十月二十九日執行查封時，在查
封清冊編號第三十九號至四十三號中，分別記載「瓦斯定時安全自動控制調整器（成
品）」(1)ＭＡ六０六Ｂ型一九０二套。(2)ＭＡ四０五型一八二五套。(3)ＭＡ二一五型
九八四套。(4)ＭＡ五０九型三八四套。(5)ＭＡ四一五型一二五四套，總共六千三百四
十九套。嗣因自訴人發現查封物有短缺，疑遭盜賣，乃於八十一年三月二十八日向台
灣台中地方法院檢察署告發丙○○妨害公務，經值班檢察官命台中縣警察局刑警江玉
麟、陳傳宗會同自訴人前往民安公司清點結果，上開查封物滅失五千零五套，僅餘一
千三百四十四套；惟該妨害公務案件嗣經檢察官處分不起訴。自訴人不服再向同署檢
察官李慶義（下稱李檢察官）告發，李檢察官雖簽分他案續查，但於八十三年四月一
日即簽結該案，並因丙○○之告發而偵辦自訴人誣告罪嫌。李檢察官於偵查中，為明
瞭上開假扣押查封物有無短缺，乃命台中縣警察局豐原分局（下稱豐原分局）派員會
同丙○○至同縣豐原市○○路一０二九巷三之一號民安公司清點該批查封物之數量，
經該分局於八十二年六月九日指派被告即翁子派出所巡佐甲○○及警員蔡宗雄暨偵查
員蔡宏亮會同前往清點。詎丙○○、甲○○於清點查封物時，並未實際拆封清點，竟
仍在所製作之清點清冊編號第五十六號至六十號中記載「瓦斯定時安全自動控制調整
器（成品）」(1)ＭＡ六０六Ｂ型一九０二套。(2)ＭＡ四０五型一八二五套。(3)ＭＡ二
一五型九八四套。(4)ＭＡ五０九型三八四套。(5)ＭＡ四一五型一二五四套，總共六千
三百四十九套，亦即並無短少，並將該清冊交由豐原分局於同年月十一日，以豐警刑
字第一五二一號函送同上檢察署交李檢察官參辦，致自訴人之名譽及財產均受損害等
情。因認丙○○涉犯刑法第二百十六條、第二百十四條之罪嫌；甲○○涉犯刑法第二
百十六條、第二百十三條、二百十四條等罪嫌。惟經審理結果，認尚不能證明被告等
犯罪，因而維持第一審諭知被告等均無罪之判決，而駁回自訴人在第二審之上訴，固
非無見。
惟查：原判決理由以甲○○奉命前往民安公司清點查封物時，並未拆封清點，僅係依
裝箱數量計算後，即予回報，自無從得知查封物有無數量不符之情形。並謂：甲○○
若非將檢察官指示「清點」之意思誤解為「核對」，即係見封條尚在，灰塵囤積，想
當然爾應該未被動過而僅予「核對」敷衍了事云云（見原判決第八面第一、二行）。
因認上開清點清冊內記載之查封物數量與實際數量不符之原因，係甲○○等人執行技
術及行政疏失之問題，並非明知而故意登載不實，而為有利於被告等之認定。惟查李
檢察官既因懷疑上開查封物有無短缺，而指示豐原分局指派甲○○及警員蔡宗雄等人
前往「清點」，則甲○○等人理應拆封確實清點上開查封物之數量，並據以回報，始
無違其職責。何以渠等竟均誤解為僅須「核對」上述查封物即可，而未拆封逐一清點
？而渠等於執行清點任務時，上開查封物之封條縱仍存在，但並非絕無被他人撕下重
貼之可能，何以渠等竟又自認為應該未被動過，而僅予核對敷衍了事？凡此均與情理
未盡相合，難謂全無疑竇。原判決對於甲○○等人究竟係因誤解檢察官之命令，以致
未實際拆封清點？抑或係因自認上開查封物未被動過，而僅予以「核對」敷衍了事？
並未詳加調查認定，亦未說明其所憑之證據及認定之理由，徒以臆測之詞，遽謂甲○
○等人若非將檢察官指示「清點」之意思誤解為「核對」，即係見封條尚在，灰塵囤
積，想當然爾應該未被動過而僅予「核對」敷衍了事云云，而為其有利之認定，尚嫌
理由欠備。又原判決採信甲○○於原審所供：「 (你們三人如何去清點？時間多久？
）一起清點，沒有分區，因有封條，只點整箱，沒有拆封，應該沒有超過二個小時」
等語（見原審卷第一宗第二十九頁），認為甲○○等人並未拆封清點，僅係依裝箱數
量計算後，即予回報，自無從得知查封物有短缺之情形，難認其有明知而登載不實之
故意，而為其有利之認定。惟查甲○○等人若未拆封逐一清點，而係依上開查封物之
裝箱數量予以計算，則該查封物之裝箱數量總數究竟若干？每箱上有無標示其物品之
種類及數量？其等究竟如何依據裝箱數量而計算出各類查封物品之數目，並據以記載
於上述清點清冊上？反之，若其並非依據查封物之裝箱數量計算查封物之數目，則其
在清點清冊上所記載之數量，係依據何項資料所記載？該項資料又係如何取得？亦非
毫無疑竇，而有待進一步查明釐清。再原判決於理由第一段內引述上訴人自訴意旨稱
：伊於八十一年三月二十八日至台灣台中地方法院檢察署告發丙○○妨害公務時，值
班檢察官命台中縣警察局刑警江玉麟、陳傳宗會同伊前往民安公司清點上開假扣押查
封物結果，上述查封物成品部分滅失五千零五套，僅餘一千三百四十四套等語（見原
判決第二面倒數第五行至倒數第二行）。核與上訴人在第一審所提出之清點報告所記
載之內容相符（見第一審卷第一宗第五十八頁正反面）。惟依台中縣警察局刑事偵查
員江玉麟於原審證稱：伊等是依照檢察官之指示清點，沒有拆箱清點等語（見原審卷
第一宗第六十六頁反面）。若其所述屬實，則江玉麟、陳傳宗於八十一年三月二十八
日清點時，亦未拆封清點，則其究竟係依何種清點方式計算出上述短缺情形？若其僅
依該查封物之裝箱數量予以計算，何以其計算結果竟與甲○○依裝箱數量計算之結果
迥異？以上諸多疑點均與判斷甲○○上開辯解是否可信，以及甲○○有無明知而故意
登載不實之犯行有關，自有深入調查，並對甲○○詳加詰訊，以明事實真相之必要。
原審對於上述疑點均未深入加以根究明白，亦未於理由內詳加論敘說明，遽行判決，
亦有調查未盡及理由不備之違誤。此外，上訴人於原審具狀指稱：丙○○雖非公務員
，但其與甲○○二人所為，應依刑法第三十一條之特定關係，成立刑法第二百十三條
之共同正犯云云。嗣又具狀稱：丙○○係親自實施「盜賣法院查封物」者，其明知查
封物有短少，卻教唆甲○○不予清點等情，又認丙○○涉犯刑法第二十九條第二項、
第三十一條第一項、第二百十三條、第二百十六條等罪云云（見原審卷第二宗第四十
頁、第五十四頁）。原判決僅就丙○○如何不能成立刑法第二百十六條、第二百十四
條之罪加以說明，對於許某有無上訴人所指之教唆或與甲○○共犯公務員登載不實公
文書罪，並未一併加以論敘說明，亦嫌理由欠備。上訴意旨指摘原判決不當，尚非全
無理由，應認原判決有撤銷發回之原因。又依上訴人在第一審所提出之「刑事追加自
訴暨駁斥狀」意旨，似認甲○○所涉刑法第二百十六條、第二百十三條罪嫌部分，與
第二百十六條、第二百十四條之罪嫌部分有方法結果之牽連關係，為裁判上一罪（見
第一審卷第一宗第六頁）。則其重罪部分（即刑法第二百十六條、第二百十三條部分
）既得上訴於第三審法院，輕罪部分（即刑法第二百十六條、第二百十四條部分）自
亦得上訴第三審法院。再原判決雖以不能證明丙○○有刑法第二百十六條、第二百十
四條之罪，而維持第一審諭知無罪之判決。然依上訴人在原審辯論終結前具狀指稱：
丙○○係涉犯刑法第二十九條第二項、第三十一條第一項、第二百十三條、第二百十
六條等罪嫌云云，似有主張本案不屬於刑事訴訟法第三百七十六條各款所列案件之意
思；則該部分自仍得上訴於第三審法院（司法院釋字第六０號解釋參照），併此敘明
。
據上論結，應依刑事訴訟法第三百九十七條、第四百零一條，判決如主文。
中      華      民      國    九十一    年      九      月     十二     日
                              最高法院刑事第六庭
                                  審判長法官  吳  雄  銘
                                        法官  池  啟  明
                                        法官  石  木  欽
                                        法官  郭  毓  洲
                                        法官  吳  三  龍
      右正本證明與原本無異
                                              書  記  官
中      華      民      國    九十一    年      九      月     十六     日
